臺灣高等法院刑事判決　　　　　　　　　　　　九十三年度上更(一)字第三一七號
　　上　訴　人　臺灣桃園地方法院檢察署檢察官
　　上　訴　人
　　即　被　告　甲○○
　　選任辯護人　林長泉律師
右上訴人因被告殺人未遂等案件，不服臺灣桃園地方法院九十二年度訴字第九一六號
，中華民國九十二年七月三十日第一審判決（起訴案號：臺灣桃園地方法院檢察署九
十二年度偵字第一０四六五號），提起上訴，本院判決如左：
    主  文
原判決撤銷。
甲○○殺人未遂，處有期徒刑陸年。扣案瓦斯噴燈壹個、寶特瓶壹個，均沒收。
    事  實
一、甲○○與乙○○原合作從事抽水肥工作，後兩人分開，各自營業，為爭取生意，
    張貼小廣告，時生衝突。甲○○認遭欺壓，心生不滿，萌生報復之意。其明知以
    汽油潑灑人身點火引燃，將會燒人致死；且如在房屋內潑灑汽油，點燃時，會延
    燒住宅，仍於民國九十二年五月二十七日上午十一時十六分二十七秒許，在桃園
    縣中壢市○○路中油加油站，購買新台幣（下同）二十元（約零點九九公升）之
    九五無鉛汽油，裝入其所有之寶特瓶中，並攜其所有之瓦斯噴燈一個，隨即前往
    桃園縣中壢市○○○街一一三號乙○○住處（一樓前半部兼辦公處所），為現供
    人居住使用之住宅。其叫乙○○僱用之會計余誼離開屋內，並將裝汽油寶特瓶
    蓋打開，點燃瓦斯噴燈，於同日上午十一時二十分許，進入後方住處客廳，見乙○○及其員工丙○○坐於沙發上聊天、泡茶，甲○○以燒死乙○○之決意及若波
    及燒死在場之丙○○亦不違反其本意之概括犯意，將寶特瓶中汽油朝乙○○潑灑
    ，並以瓦斯噴燈點燃，火勢燃燒乙○○身體。其潑灑汽油時，火勢並延燒至客廳
    內沙發、茶几上書籍、北側壁廚（含壁廚內擺飾品）及部分木板、天花板裝潢，
    甲○○於引火後，驚覺釀成大禍，於該處住宅尚未燒燬而喪失效用之際，取水將
    火熄滅，故僅燒燬客廳上述物品。乙○○遭火燒傷，全身受有臉部、胸部、背部
    、兩側上肢燙傷佔體表面積五十％、兩側大腿等傷害，倖及時逃出，將火撲滅，
    傷起水泡、表皮脫落等傷害。嗣經警到場扣得甲○○所有供犯罪所用之瓦斯噴燈
    一個、保特瓶一個。
二、案經被害人乙○○、其配偶丁○暨丙○○訴由桃園縣政府警察局中壢分局報請台
    灣桃園地方法院檢察署檢察官偵查起訴。
    理  由
一、訊據上訴人即被告甲○○矢口否認有殺人、放火燒毀他人住宅之犯意及行為，辯
    稱：其因受欺壓氣不過，所以才持汽油前往嚇嚇乙○○，是乙○○要搶汽油，不
    小心翻倒而引燃，並非我潑灑放火云云。經查：
  (一)被告於1.九十二年五月二十七日警詢時供稱：我與乙○○以前合夥從事抽水肥工
    作，後來自己跳出來做，我去貼小廣告，被乙○○壓單。找乙○○理論，他說要
    玩死我；於九十二年五月二十七日十一時許在中壢市○○路加油站購買，用寶特
    瓶裝，花二十元購買（汽油、零點九九公升）；先去買汽油，然後騎機車前往中
    壢市○○○街一一三號乙○○家潑灑汽油；一時氣不過便拿了汽油，到中壢市仁
    美一一三號乙○○家，往乙○○身上潑灑，當時乙○○與丙○○二人在聊天泡茶
    ，哪知汽油一潑灑下去，便著火了，乙○○、丙○○與我都受傷；我潑汽油後見
    著火了，我便衝進去想救人，邊救火邊喊有無人受傷，然後我便一想後悔了，便
    騎著輕機車到中壢分局龍興派出所投案自首等語（詳見偵查卷第五頁背面、第六
    頁）。2.九十二年六月十四日在偵查中供稱：九十二年五月二十七日上午我想要
    去乙○○住處，找他理論，我先騎機車到中壢市○○路中油加油站，買二十元九
    五無鉛汽油，裝在我帶去的寶特瓶內，在加油時我愈想愈氣，買完汽油後，我便
    直接到中壢市○○○街一一三號（乙○○）之住處，有把汽油及瓦斯噴燈帶進去
    ，一進入屋內，乙○○就站起來，雙方沒有交談，我馬上把汽油朝乙○○身體方
    向潑去，（寶特瓶）瓶蓋是我在進門前即已打開，而瓦斯噴燈也是在進入屋內前
    ，未見到人時即已打開，我一潑出去就馬上燃燒，乙○○馬上跑出去，我則留在
    屋內滅火，丙○○則從後門逃出去等語（詳見偵查卷第五七頁背面、第五八頁）
    。3.九十二年六月二十七日在原審供稱：扣案的發票是我去買東西（指買汽油）
    所開立的發票（詳見原審卷第九頁）。
  (二)告訴人乙○○於1.九十二年六月二十四日警詢中指稱：九十二年五月二十七日十
    一時二十分許，被告到我住處中壢市○○○街一一三號手持瓦斯噴燈及一瓶裝有
    汽油的寶特瓶，被告一進屋內客廳就往泡茶桌灑去，噴燈劃過就起火，我全身就
    燒起來（詳見偵查卷第七九頁）。2.九十三年七月二十日在本院指稱：當時我在
    泡茶，被告一進來就拿汽油朝我身上潑（詳見本院卷第五八頁）。
  (三)告訴人丙○○於1.九十二年五月二十七日警詢中指稱：我當時與乙○○在辦公室
    後面的客廳內泡茶聊天，此時我看見被告跑進來手拿瓦斯噴燈及一瓶寶特瓶內容
    物液體我不清楚，朝乙○○灑去，用瓦斯噴燈點燃液體燃燒，此刻我見到乙○○
    全身著火，客廳也著火，整間客廳全是黑煙，我左小腿也遭到波及被燒傷，我就
    從後門逃生（詳見偵查卷第八頁）。2.九十二年六月二十四日偵查中指稱：當天
    被告拿一個噴燈及寶特瓶到乙○○公司，用寶特瓶先潑乙○○全身汽油，然後用
    噴燈噴火（詳見偵查卷第六九頁反面、七十頁）。3.九十二年七月十六日在原審
    指稱：當時我跟乙○○在他住處的客廳聊天，被告當時拿著點燃的瓦斯噴燈、開
    了瓶蓋的汽油桶（指寶特瓶），衝進來突然就朝乙○○的方向潑過去，結果就燒
    起來了，因為我當時在乙○○的耳旁，所以我的腳也被燒傷。當時煙很大，我就
    從後門跑出去，後來我就去報警，被告有看到我，跟我道歉，但是被告跟我道歉
    之前，我已經打電話報警了，我案發之後就馬上報警（詳見原審卷第三七頁、三
    八頁）。4.九十二年十月六日在本院前審指稱：被告來我們公司潑汽油著火後我
    從後門跑出去，我在第一時間就打電話報警，我是打一一０，當時我很緊急，我
    是說我們的地址並說我們被人縱火（詳見本院前審卷第七十頁）。
  (四)現場目擊證人余誼於警詢、偵查中證述：當時我正在辦公室辦公，我老闆乙○○及另一名員工正在辦公室後面（住處客廳）泡茶。此時我見甲○○從外面走進
    來，手裡拿著寶特瓶及瓦斯噴燈，然後他叫我先出去，我來不及反應，現場已經
    著火，我老闆及另一名員工就被火燒傷了等語（詳見偵卷第十頁、第七十頁）。
  (五)證人即警員吳坤龍於本院前審證稱：我們當時是警網在線上（即在外巡邏），我
    們接到值班的通知才去現場處理，我們就在附近巡邏，所以大約三分鐘就到現場
    ；我們到了現場，公司會計是目擊的人，被害人的太太在場，他們有說被告是縱
    火的人，我們在照相的時候，有無線電呼叫被告已經到了龍興派出所。問：你們
    到場的時間？答：那時通報的時間是十一點二十分左右（詳見本院前審卷第一０
    一頁、一０二頁）。
  (六)被告於九十二年六月十四日十一時二十分前往龍興派出所投案，由該派出所員警
    陳錦柯受理，陳錦柯並於一紙上寫被告「到所時間11：20分、龍興路、龍和餐廳
    、保特瓶、仁美二街一一三號、乙○○」等字樣，此有桃園縣政府警察局中壢分
    局九十三年一月九日中警刑字第０九二七０二六三四二號函暨陳錦柯報告書及該
    字條在卷（見本院前審卷第一五０頁、一五二頁、一五三頁）。再被告於九十二
    年六月十四日投案後，經移送台灣桃園地方法院檢察署，並由檢察官向法院聲請
    羈押，此有點名單在卷（見偵查卷第五六頁）。
  (七)被告係於九十二年五月二十七日十一時十六分二十七秒，前往桃園縣中壢市○○
    路上之加油站購買二十元之汽油，此有統一發票在卷（見偵查卷第二十頁）。
  (八)告訴人乙○○受有臉部、胸部、背部、兩側上肢燙傷佔體表面積五十％、兩側大
    腿等傷害，此有天晟醫院九十二年八月十一日出具之診斷證明書（見請上字卷第
    九頁）暨照片十幀在卷（見本院前審卷第九至二三頁）、並有病危通知單在卷（
    見請上字卷第十六頁）。告訴人丙○○則受有下肢（小腿）燒傷及身體多處燒傷
    起水泡、表皮脫落等傷害，此亦有天晟醫院診斷證明書在卷（見偵字卷第十一頁
    ）。
  (九)右址遭放火致燒燬該住宅客廳內沙發、茶几上書籍、北側壁廚（含壁廚內擺飾品
    ）及部分木板、天花板裝潢等處，有現場照片、桃園縣政府消防局火災原因調查
    報告書及所附火災證明鑑定報告書在卷可佐（見偵查卷第二四至五二頁）。復有
    瓦斯噴燈乙組、塑膠寶特瓶乙瓶扣案（見偵查卷第五三頁）。又桃園縣中壢市○○○街一一三號，一樓前半部係辦公室，後半部為住家，平日住有乙○○及其家
    人，為告訴人丁○陳述在卷（詳見偵查卷第九頁）。
  (十)綜上：依被告右揭於警詢及偵查中所供，並參酌告訴人乙○○、丙○○右開指述
    暨診斷證明書、現場照片，可見被告當時確係手持已點燃之瓦斯噴燈及持已將瓶
    蓋打開內裝有汽油之寶特瓶進入右揭客廳，且被告一進客廳立即將寶特瓶內之汽
    油朝告訴人乙○○上潑去，隨即引發燃燒，因而致告訴人乙○○受有右述之傷害
    ，並波及同在客廳內之告訴人丙○○亦受有右開傷害。按汽油為揮發性極強之易
    燃物，以之潑灑人身，瞬間將大火燃燒，足以致人死亡；且如在屋內，引燃大火
    ，勢將延燒房屋，此為眾所周知之事。而桃園縣中壢市○○○街一一三號，一樓
    前半部係辦公室，後半部為住家，平日住有乙○○及其家人，為現供人使用住宅
    。被告因不滿乙○○欺壓，持寶特瓶內裝汽油及瓦斯噴燈，前往告訴人乙○○住
    宅，被告當時係先將寶特瓶蓋打開、瓦斯噴燈點火，始進入屋後方客廳，倘被告
    意僅在嚇嚇告訴人乙○○，則其此舉，應已足以達威嚇之目的，自不須命余誼
    離開，準此足證被告意在報復告訴人乙○○因而要將其燒死，怕殃及室內無辜之
    余誼，是被告在屋內放火燒人，顯有燒死告訴人乙○○及燒毀房屋之認識。又
    被告將汽油，朝乙○○身上潑灑，並以瓦斯噴燈點燃，顯見被告放火有燒死乙○○及其住處之故意。另被告對告訴人乙○○潑灑汽油時，對坐於告訴人乙○○旁
    之丙○○有同被燒死之可能，當然為被告所預見，惟被告並未叫丙○○先行離開
    ，準此足徵被告縱非有意致丙○○於死地，但丙○○既與乙○○同坐於沙發上聊
    天、泡茶，被告不顧丙○○之安危，仍為上揭放火行為，可見丙○○若同被燒死
    ，應與被告之本意不相違背，是依刑法第十三條第二項規定，仍應認被告有燒死
    丙○○之故意。
  (十一)被告發覺其行為釀成大禍，立即取水救火，而未燒毀房屋，為據報至現場之證人
    李建興、曹喜娟於原審證明屬實（詳見原審卷第三九頁）。桃園縣政府消防局火
    災原因調查報告書對於消防隊到場搶救時狀況，亦載明：「（一）火勢和射水的
    情形：到達時現場火勢已被民眾控制，僅以水桶將殘火澆熄撲滅」等情（見偵卷
    第三七頁），足見被告確於燒毀住宅前，已因己意防止結果之發生。惟不能因被
    告事後有救災之行為，而否認其原殺人、放火等犯意。
  (十二)至告訴人乙○○所受之傷害，其先後提出三紙診斷証明書，其中長庚紀念醫院九
    十二年五月二十七日出具之診斷證明書係記載「多處二至三度燒灼傷，約體表面
    積％」；該醫院同年八月十一日出具之診斷證明書則記載「灼傷２─３度％
    體表面積，顏面、四肢、軀幹及吸入性灼傷」；天晟醫院九十二年八月十一日出
    具之天字第四００九八二號診斷證明書記載「臉部、胸部、背部、兩側上肢燙傷
    ，二─三度佔體表面積％、兩側大腿」（見偵查卷第十二頁、原審卷第六四、
    六五頁）。依上述各診斷證明書所載被害人乙○○二至三度之燒灼傷占體表面積
    或為％、或為％，雖不相一致，惟觀長庚醫院所出具之上揭二紙診斷證明書
    ，其中九十二年五月二十七日之診斷證明書內容之記載較為簡略，而九十二年八
    月十一日之診斷證明書內容之記載則較為完整，準此被害人乙○○所受之燒灼傷
    占體表面積應以九十二年八月十一日之診斷證明書所載為％較為可採。蓋長庚
    醫院九十二年八月十一日之診斷證明書記載內容較為完整，可見其為記載時應係
    較詳實量計被害人乙○○所受燒灼傷占體表面積。又長庚醫院九十二年八月十一
    日所出具之診斷證明書與天晟醫院同日所出具之診斷證明書均載被害人乙○○所
    受之燒灼傷占體表面積為％，益徵被害人乙○○所受之燒灼傷占體表面積確實
    為％。另比較長庚醫院九十二年八月十一日所出具之診斷證明書與天晟醫院同
    日所出具之診斷證明書之內容，天晟醫院所出具之診斷證明書就被害人乙○○所
    受傷害之部位之記載更為明確，並核與卷附照片（見本院前審卷第十九至二三頁
    ）所顯示被害人乙○○所受傷害之位置相符，是有關被害人乙○○所受傷害，應
    以天晟醫院所出具之診斷證明書之記載為準。
  (十三)另依右揭統一發票所載，被告購買九五無鉛汽油之時間，係九十二年五月二十七
    日十一時十六分二十七秒。而潑灑告訴人乙○○之時間，據告訴人乙○○於警詢
    時供稱係九十二年五月二十七日十一時二十分許。又證人即巡邏警員吳坤龍右揭
    結證通報火警時間九十二年五月二十七日十一時二十分左右，當時就在附近巡邏
    ，約三分鐘到現場，到現場，公司會計是目擊的人，被害人的太太均在場，他們
    有說被告是縱火的人。我們在照相的時候，有無線電呼叫說被告已到了龍興派出
    所等語（見原審卷第一０二頁）。則被告至龍興派出所投案之時間似在警員吳坤
    龍到火警現場已查知縱火者係被告之後，是被告於其後至龍興派出所係投案而非
    自首。至偵查卷第二十頁上所載「到所時間：11時20分」，係指被告於九十二年
    六月十四日十一時二十分前往龍興派出所投案之時間，此有桃園縣政府警察局中
    壢分局九十三年一月九日中警刑字第０九二七０二六三四二號函暨陳錦柯報告書
    可憑。是尚難依偵查卷第二十頁上所載「到所時間：11時20分」遽作為係被告於
    九十二年五月二十七日十一時二十分到龍興派出所自首之依據。又卷附桃園縣政
    府消防局火災原因調查報告書上所載報案時間、出勤時間、到達時間、控制時間
    、撲滅時間依序為九十二年五月二十七日十一時十三分、十四分、十六分、十九
    分、二十分（見偵查卷第三七頁），其記載顯係有誤，併此敘明。蓋如上所述，
    被告係於九十二年五月二十七日十一時十六分二十七秒才購買汽油，於十一時二
    十分左右才潑灑汽油，消防局自不可能於被告購買汽油前即接獲報案，亦不可能
    於被告潑灑汽油之時刻即已到達現場並立即撲滅火災。
  (十四)綜上所述，被告所辯，顯係事後翻異卸責之詞，不足採信。本件事證明確，被告
    犯行堪予認定，應予依法論科。
二、核被告所為，係犯刑法第二百七十一條第二項第一項之殺人未遂罪、第一百七十
    三條第三項第一項之放火燒燬現供人使用之住宅未遂罪。被告以一放火行為所犯
    殺害二人未遂、放火燒燬現供人使用之住宅未遂罪，係一行為觸犯數罪名（殺害
    二人未遂部分係同種想像競合，殺人未遂與放火燒燬現供人使用之住宅未遂部分
    係異種想像競合），應從一較重之殺人未遂罪處斷。公訴人起訴，認被告放火燒
    乙○○、丙○○部分，犯刑法第二百七十七條第一項之普通傷害罪，起訴法條，
    尚有未洽，應予變更。另公訴人認被告所犯放火燒被害人及放火燒及住宅部分，
    有方法與結果牽連關係，為牽連犯，亦有未合。被告放火之地點係被害人平日居
    ，附此敘明。又被告已著手實行放火殺害乙○○、丙○○之犯行，因及時將火撲
    滅，並送醫救治，倖免於難，為未遂犯。另被告在該住宅尚未燒燬前，取水撲滅
    火源，防止住宅燒毀結果之發生，核屬刑法中止未遂犯。因本件想像競合犯，從
    較重之殺人未遂罪論科，爰依刑法第二十六條前段未遂犯之規定，減輕其刑。被
    告放火雖同時燒燬乙○○住宅內之物品，惟放火燒燬現有人使用之住宅罪，其直
    接被害法益為一般社會之公共安全，雖同時侵害私人財產法益，但仍以保護社會
    公共安全法益為重。放火行為原含有毀損性質，放火燒燬現供人使用之住宅罪，
    自係指供人居住房屋之整體而言，包括住宅本身及住宅內所有設備、傢俱、日常
    生活上之一切用品。一個放火行為若同時燒燬住宅與該住宅內所有其他物品，無
    論該其他物品為他人或自己所有，均不另成立刑法第一百七十五條第一項或同條
    第二項之放火燒燬住宅以外他人或自己所有物罪（最高法院七十九年台上字第一
    四七一號判例意旨參照）。是此部分物品之燒燬已包含於放火燒燬現供人使用之
三、原審對被告為有罪科刑之判決，固非無見。惟被告對告訴人乙○○、丙○○均係
    犯殺人未遂罪，原審均誤為普通傷害罪，尚有未合。被告上訴意旨，仍執前詞，
    否認故意放火等行為，雖不足採，惟檢察官上訴意旨，指被告應有殺人之犯意，
    為有理由。原判決既有可議，自應由本院將原判決撤銷改判。爰審酌被告犯罪之
    動機係因生意競爭衝突，憤而犯罪，惟造成被害人乙○○之傷勢嚴重，遭火紋身
    ，終身病苦及該處為住宅，若發生大火將不可收拾，暨其放火後，即後悔滅火、
    犯後態度等一切情狀，量處如主文第二項所示之刑，以示懲儆。扣案瓦斯噴燈一
    個、寶特瓶一個，係被告所有供犯罪所用之物，應依刑法第三十八條第一項第二
    款宣告沒收。
據上論斷，應依刑事訴訟法第三百六十九條第一項前段、第三百六十四條、第二百九
十九條第一項前段，刑法第二百七十一條第二項、第一項、第一百七十三條第三項、
第一項、第五十五條、第二十六條前段、第三十八條第一項第二款，罰金罰鍰提高標
準條例第一條前段，判決如主文。
本案經檢察官呂光華到庭執行職務。
中　　　華　　　民　　　國　　九十三　　年　　　八　　　月　　　十七    日
                              臺灣高等法院刑事第二十四庭
                                  審判長法  官  陳  貽  男
                                        法  官  李  世  貴
                                        法  官  陳  憲  裕
右正本證明與原本無異。
如不服本判決，應於收受送達後十日內向本院提出上訴書狀，其未敘述上訴之理由者
並得於提起上訴後十日內向本院補提理由書（均須按他造當事人之人數附繕本）。
                                        書記官  劉  育  妃
中　　　華　　　民　　　國　　九十三　　年　　八　　　　月　　　十七　　日
附錄：本案論罪科刑法條全文
刑法第二百七十一條
殺人者，處死刑、無期徒刑或十年以上有期徒刑。
前項之未遂犯罰之。
預備犯第一項之罪者，處二年以下有期徒刑。
刑法第一百七十三條
放火燒燬現供人使用之住宅或現有人所在之建築物、礦坑、火車、電車或其他供水、
陸、空公眾運輸之舟、車、航空機者，處無期徒刑或七年以上有期徒刑。
失火燒燬前項之物者，處一年以下有期徒刑、拘役或五百元以下罰金。
第一項之未遂犯罰之。
預備犯第一項之罪者，處一年以下有期徒刑、拘役或三百元以下罰金。
